【裁判字號】    92,判,1700
【裁判日期】    921205
【裁判案由】    虛報進口貨物
【裁判全文】
最  高  行  政  法  院  判  決                  九十二年度判字第一七○○號
    上  訴  人  利禾實業有限公司
    代  表  人  乙○○
    訴訟代理人  林慶雲律師
                楊靖儀律師
    被 上訴 人  財政部基隆關稅局
    代  表  人  甲○○
右當事人間因虛報進口貨物事件，上訴人對於中華民國九十一年五月二十三日臺北高
等行政法院九十年度訴字第一二八號判決，提起上訴，本院判決如左：
    主  文
上訴駁回。
上訴審訴訟費用由上訴人負擔。
    理  由
本件上訴人在原審起訴主張：上訴人於八十八年四月十九日委由合祥報關股份有限公
司向被上訴人申報自日本進口調製香菇乙批，申報產地為日本。被上訴人以來貨原產
地為中國大陸，且非屬經經濟部公告准許間接進口之大陸物品，認上訴人顯有虛報進
口貨物產地，涉及逃避管制之違法行為，乃依據海關緝私條例第三十七條第三項轉據
同條例第三十六條第一項及第三項之規定，處貨價一倍之罰鍰計新臺幣（下同）一、
四三九、四九一元，並沒入系爭貨物。但查上訴人向日本商購買系爭貨物，經事先看
樣品，取有產地證明等文件，自日本出口而來，無虛報產地情事。至於系爭貨物外包
裝有簡體中國字，係日本商僱請中國人翻譯，利用電腦中國軟體做成之貼紙所致，上
訴人並無故意或過失。縱令上訴人受日本商欺瞞，購得系爭貨物為大陸製，亦應准限
期退貨。被上訴人予以處罰並沒入貨物，實屬違法。原再訴願決定未予糾正，亦屬違
法等語，求為撤銷原處分及原再訴願決定，並命被上訴人給付一、四三九、四九一元
及自八十九年元月十九日起至清償日止按週年利率百分之五計算之利息，且返還沒入
之系爭貨物之判決。
被上訴人則以：系爭貨物原申報產地為日本，惟經被上訴人查驗發現其外箱僅標示：
「製造ㄏ商    SHOWA  TRADING CO.」，並未標示原產地。經報請財政部關稅總局查
證、複鑑原產地，並由駐外單位查證結果，系爭貨物非日本產而係中國大陸產製。上
訴人有虛報進口貨物產地，逃避管制之違法事實。核其所為，縱非故意，亦難謂無過
失，被上訴人據以論處，認事用法，洵無不合等語，作為抗辯。
原審斟酌全辯論意旨及調查證據之結果，以：按「報運貨物進口而有左列情事之一者
，得視情節輕重，處以．．．一、虛報所運貨物之名稱、數量或重量。．．．四、其
他違法行為。．．．有前二項情事之一而涉及逃避管制者，依前條第一項及第三項論
處。」及「私運貨物進口．．．者，處貨價一倍至三倍之罰鍰。．．．前二項私運貨
物沒入之。」分別為海關緝私條例第三十七條第一項第四款、第三項及第三十六條第
一項、第三項所明定。次按進口非屬「臺灣地區與大陸地區貿易許可辦法」第七條規
定准許輸入之大陸地區物品者，即構成進口禁止輸入之物品而涉及逃避管制之違法行
為。又參照司法院釋字第五二一號、二七五號解釋，可知對於虛報進口貨物產地，
及逃避管制者之處罰，以行為人之故意或過失為其責任條件，並不限故意始受處罰。
本件上訴人於八十八年四月十九日向被上訴人報運進口調製香菇乙批，原申報產地為
日本，經被上訴人派員查驗結果，發現來貨包裝箱上僅標示「制造ㄏ商：
SHOWATRADING CO.」，因對申報產地存疑，乃檢樣送請財政部關稅總局原產地認定委
員會認定結果，係大陸物品，且非屬經經濟部依臺灣地區與大陸地區貿易許可辦法第
七條規定公告准許間接進口之大陸物品。被上訴人遂據以認定上訴人有虛報進口貨物
產地，並逃避管制之行為，乃處以貨價一倍之罰鍰一、四三九、四九一元，併沒入系
爭貨物。查本案經財政部關稅總局囑託台北駐日經濟文化代表處實地調查，據函覆略
稱：經派員赴神戶洽訪輸出商祥和貿易有限會社，按提供查證包裝外箱有簡體字之輸
出商說明文件之一，請該公司社長山本和寬引導至代繕打簡體字之中國人處印證，渠
答稱有所不便。另請告知本案之調味加工廠，渠謂該批香菇係委託廣島友人代為安排
海產加工廠，利用二月間空檔調味加工，但若欲訪查，渠亦必須同行。又請其提供本
案香菇之貨運公司出具之運費收據，貨物入廠之簽收單據、加工費用收據，及委託加
工廠之生產線日誌等資料，該社長則稱需向其友人查詢始知，迂迴規避不吐實情。嗣
本案香菇來源，據日本輸出商查告，係透過竹商株式會社仲介向大橋貿易購得，復循
線向仲介買賣之竹商公司查證，事先曉以前段查證過程，該社長潘氏告稱，本案係已
調味之中國產香菇，由大橋貿易株式會社（已倒產）進口存儲神戶關汽港運株式會社
保稅倉庫，由該公司仲介成交後再以祥和有限會社名義轉運出口。綜上查證結果，本
案香菇非日本產係中國大陸產製等語，有台北駐日經濟文化代表處八十九年十一月十
六日日經字第四八一四號函影本附原審卷可稽，並經該代表處所派實地訪查人員周
欽明到庭結證上開函覆內容屬實。其中輸出商祥和貿易有限會社社長山本和寬雖稱該
批香菇係委託其廣島友人代為安排海產加工廠，但並未稱其原產地係日本。又依上訴
人所提竹商株式會社社長潘裕機署名之信函（未經公證手續），足證周欽明確有向竹
商株式會社社長潘氏查詢，系爭貨物原產地非日本而係中國大陸，洵堪認定。上訴人
於進口報單上申報其產地為日本，客觀上自有不實。上訴人主張系爭貨物屬調製菇，
即經過漬、加工處理過之香菇，依進口貨品原產地認定標準之規定，其產地以加工
地即日本為準。且依輸出商祥和貿易有限會社社長山本和寬雖向訪查人員周欽明聲稱
該批香菇係委託廣島友人代為安排海產加工廠，利用二月間空檔調味加工云云。但其
迂迴規避，不願周欽明單獨前往訪查，又無法提供本案香菇之貨運公司出具之運費收
據，貨物入廠之簽收單據、加工費用收據，及委託加工廠之生產線日誌等資料，難認
本件香菇係在日本加工調製。且系爭進口香菇樣品經食品工業發展研究所檢驗結果，
不含蔗糖，鹽分佔11.3 g/100g，麩胺酸佔396.51mg/100g，較一般市售未調製香菇之
鹽分含量為0.8g/1 00g以下，麩胺酸含量為300mg/100g左右或以下者為高，係屬調製
香菇，有檢驗報告書附原處分卷可稽，其調製方法主要係添加鹽分，性質改變或價值
增加有限，自無法構成實質轉型，故縱令系爭香菇輸入日本後，曾予加工調製，仍難
以日本為原產地。又以貿易為業者，本應注意遵守國家制訂之貿易管制法令，對於非
屬經濟部依臺灣地區與大陸地區貿易許可辦法第七條規定公告准許間接進口之大陸產
製物品，於自第三國進口同類產品時，自應注意其原產地是否為中國大陸，為預防出
口商以大陸產製物品矇混交貨，尤應注意慎重挑選信用可靠之交易相對人，或於簽訂
契約時使其為明確之保證，或採取其他適當之保全措施，如疏於注意，任憑交易相對
人以大陸產製物品矇混輸出交貨，即屬進口商之過失，因而造成進口報單上申報產地
客觀上不實之結果，亦屬進口商之過失，為可歸責之事由。本件上訴人於審理時自認
「知道大陸的香菇不能進口，所以我們轉而向向日本購買」，本應預防出口商以大陸
產製物品矇混交貨，採取適當的保全措施，詎其未慎重挑選信用可靠之交易相對人在
先，又未於簽訂契約時使其為明確之書面保證（負擔保責任），亦未於出口時派員會
同實地驗貨，任憑交易相對人以大陸產製物品矇混輸出交貨，並依輸出商片面提供之
文件申報產地，自難謂無過失。至於產地證明書，雖經我台北駐大阪經濟文化辦事處
驗證，惟其明載「本驗證僅證明簽章屬實，文件內容不包括在內」，本案來貨之產地
，核非在其驗證範圍之列，上訴人自難執此免除其過失責任。且關於日本產製之香菇
與大陸產品之價格差異，據臺灣省香菇研究發展協會稱八十八年四月間日本乾香菇一
般等級行情價格約FOB TWD700─900/KG，大陸產品則約FOB TWD140─180/KG，其調製
品則視其加工程度而定，應不低於上揭價格。本案香菇進口申報價格即核估價格CIF
JPY600/KG（以當時匯率折算約為TWD165.84/KG），接近大陸貨品之價格，此有被上
訴人所提財政部關稅總局驗估處九十一年二月二十六日總驗二字第九一一○○一三五
號函影本附原審卷可稽。上訴人應於交易前防免買受大陸產製之香菇，且並無窒礙難
行之處，茲自日本輸入大陸產製之香菇，卻申報其原產地為日本，難謂已盡其注意之
能事，自難辭過失申報不實之責。上訴人有虛報進口貨物產地，並逃避管制之行為，
依海關緝私條例第三十七條第三項及同條例第三十六條第三項之規定，應沒入涉案貨
物，即無海關總稅務司署七十六年九月十一日（76）台總署緝字第三五七九號函修正
之實到貨物與原申報或原簽證不符案件處理要點五所定准予限期退運之適用。依前揭
法條規定之罰度係處貨價一倍至三倍之罰鍰，原處分僅科處貨價一倍之罰鍰，自難謂
有何嚴苛失平之處。原處分於法並無不合，原再訴願決定遞予維持，均無違誤，上訴
人請求撤銷原再訴願決定及原處分，並判命被上訴人返還其已繳納之罰鍰一、四三九
、四九一元，及自八十九年元月十九日起至清償日止按週年利率百分之五計算之利息
，且將遭沒入（尚留置在倉庫）之調製香菇發還，為無理由等情，因而駁回上訴人之
訴。經核尚無違誤。
查系爭貨物非日本產製，而為大陸產製，並非屬經經濟部公告准許間接進口之大陸物
品。上訴人報運進口，申報產地為日本，有虛報進口貨物產地，逃避管制之情事，且
對其違法行為有過失之責任條件等事實，已經原判決認定無誤，說明其所憑之證據及
心證之理由，指駁不採上訴人所為主張，無違背證據法則，為原審取捨證據認定事實
職權之正當行使，實無不合。上訴意旨所稱臺灣板橋地方法院九十年度訴字第九二七
號刑事判決，認定該案被告張龍明不知進口系爭貨物為大陸物品，無公訴人所指懲治
走私條例及偽造文書犯行，僅係就故意立論，無涉過失情節，本與原判決認定之過失
情節無關，且該案為刑事犯罪事實之認定，與原判決所為違反行政法上義務之認定，
各自獨立，難認原判決不採，有何違誤。又上訴人在原審主張其購入系爭貨物，取有
產地證明、生產工廠設備照片、製造流程說明書等文件，為其有利之證明等情，業經
原判決於理由中引述不採，認為上訴人仍有可歸責之過失責任，並無不合。上訴意旨
指為原判決置之不顧，有理由不備之違法云云，並不可採。又原判決論述日本產製及
大陸產製之一般等級香菇價格差異，係引據關稅總局驗估處函文中所稱洽詢臺灣省香
菇研究發展協會之結果，已於言詞辯論期日由兩造互為辯論，亦無不合。該函所稱價
格為FOB，與上訴人報運之價格為CIF雖不一致，惟上訴人申報者較該函所稱價格多出
保險費，其貨物本身之價格更低，差異更大，與原判決論述其差異之大，實無違背。
上訴意旨指原判決以無從比價之價格說明，理由矛盾，並指原判決未依職權調查系爭
香菇等級及價格差異，有不適用法規之違法云云，亦不足採。又原判決引據說明日本
產與大陸產香菇價差，依一般等級而論，並無不合。上訴人在原審所提自泰國進口香
菇之報單，生產國別載為THAILAND TH，難以推翻原判決所認日本產與大陸產香菇之
價差，原判決未予採據，也無不合。上訴意旨指原判決置之不顧，有理由不備之違法
，亦非可採。從而上訴意旨執以指摘原判決違誤，求予廢棄，難認有理由，應予駁回
。
據上論結，本件上訴為無理由，依行政訴訟法第二百五十五條第一項、第九十八條第
三項前段，判決如主文。
中    華    民    國    九十二      年      十二      月      五        日
                    最 高 行 政 法 院  第 一 庭
                                審 判 長 法  官      黃  綠  星
                                         法  官      黃  合  文
                                         法  官      蔡  進  田
                                         法  官      黃  璽  君
                                         法  官      廖  宏  明
右  正  本  證  明  與  原  本  無  異
                                         法院書記官  邱  彰  德
中    華    民    國    九十二      年      十二      月      五        日


司法院資訊處製作；財團法人民間司法改革基金會備份。
